臺灣高雄地方法院民事裁定　　　　　　　　　　　　九十三年度財管字第一００號
　　聲　請　人　第一商業銀行股份有限公司
　　法定代理人　辰○○
　　代　理　人　巳○○
　　　　　　　　黃增南
右聲請人聲請選任遺產管理人事件，本院裁定如左：
    主      文
選任財政部國有財產局台灣南區辦事處為被繼承人辛○○（男性，民國三十二年十月
二十八日生，
營區○○○路八０九號）之遺產管理人。
程序費用由被繼承人辛○○之遺產負擔。
    理      由
一、按先順序繼承人均拋棄其繼承權時，由次順序之繼承人繼承。其次順序繼承人有
    無不明或第四順序之繼承人均拋棄其繼承權者，準用關於無人承認繼承之規定；
    又繼承開始時，繼承人有無不明而未能依民法第一千一百七十七條選定遺產管理
    人時，得由利害關係人或檢察官聲請法院選任之，民法第一千一百七十六條第六
    項、第一千一百七十八條第二項分別定有明文。
二、聲請意旨略以：被繼承人辛○○於民國八十五年十一月二十七日將其所有坐落於
    高雄市○○區○○段一小段第七三九地號，權利範圍四分之一之土地，暨其上建
    物，建號一一三九號，門牌號碼為高雄市新興區○○○路一三一之一號，所有權
    全部之房屋共同設定最高限額抵押權新台幣（下同）一百八十萬元予聲請人，復
    於八十五年十一月二十九日向聲請人借款一百五十萬元整，約定借款期間為十五
    年，並以其配偶子○○○擔任前開借款債務之連帶保證人。詎被繼承人辛○○於
    九十二年五月二日死亡，經扣除其前所清償之款項，被繼承人辛○○尚積欠聲請
    人本金二百一十四萬七千七百九十一元暨其利息、違約金。然查被繼承人辛○○
    去世後，其全部繼承人均已聲明拋棄繼承，且無法依民法第一千一百七十七條規
    定選定遺產管理人，致聲請人之債權無法行使，為此爰依非訟事件法第七十八條
    第一項前段規定，聲請選任財政部國有財產局為其遺產管理人等語，並提出借據
    影本二件、欠款明細表一紙、徵信報告影本一份、土地暨建築改良物抵押權設定
    契約書影本二份、他項權利證明書影本二紙、土地及建物登記謄本各一份、除戶
    一七八五號函影本一份、台灣高雄地方法院九十三年七月十二日九十三雄院貴民
    雄九十三繼一三七字第三０五三一號函影本一份、台灣高雄地方法院九十三年十
    二月二十日雄院貴家雄九十三繼二九二字第五六六六二號函影本一份、繼承系統
    表一件、
    雄地方法院九十二年度促字第九四七六三號支付命令影本一份、台灣高雄地方法
    院九十三年度補字第一０五號裁定影本一件、台灣高雄地方法院九十四年度訴字
    第四六號清償借款事件開庭通知書影本一紙、起訴狀影本一件為證。本院並依職
    權調閱被繼承人辛○○之財產歸戶資料，及本院九十二年度繼字第六八一號、九
    十三年度繼字第一三七號、第二九二號拋棄繼承權事件全卷卷證。
三、聲請人主張之前揭事實，業據聲請人提出被繼承人之除戶
    改良物抵押權設定契約書、他項權利證明書、借據、欠款明細表及本院書函為證
    ，核屬相符；且經本院依職權調閱本院九十二年度繼字第六八一號、九十三年度
    繼字第一三七號、第二九二號拋棄繼承權事件全卷卷證，查核屬實，堪信真實。
    揆諸首揭法條規定與說明，聲請人既為被繼承人辛○○之債權人，應屬利害關係
    人無疑，其向本院聲請選任辛○○之遺產管理人，當屬有據。本院審酌：
  (一)依民法第一千一百七十九條規定，擔任遺產管理人須擔負以下職務：(1)編製遺產
  　清冊。(2)為保存遺產必要之處置。(3)聲請法院依公示催告程序，限定一年以上之
  　期間，公告被繼承人之債權人及受遺贈人命其於該期間內報明債權，及為願受遺
  　贈與否之聲明，被繼承人之債權人及受遺贈人為管理人所已知者，應分別通知之
  　。(4)清償債權或交付遺贈物。(5)有繼承人承認繼承或遺產歸屬國庫時，為遺產之
  　遺交。是以擔任遺產管理人者須具備一定之學識、判斷能力，且對被繼承人所遺
  　財產或債務有相當程度之瞭解。本件繼承人子○○○雖為被繼承人辛○○借款債
    務之連帶保證人，惟其僅國中畢業，係家庭主婦，目前罹有腰脊側彎之病症，無
    法正常行走（見卷第九二頁、第八七頁），顯然欠缺管理被繼承人辛○○遺產之
    能力；繼承人寅○○目前正在服役中，不適於管理被繼承人之遺產；繼承人癸○
    ○、甲○○分別年僅二歲、十歲有餘，而無管理被繼承人遺產之能力；繼承人戊
    ○○、卯○○○、壬○○、丁○○、乙○○、丙○○等人雖為被繼承人辛○○之
    兄弟姐妹，然渠等與被繼承人辛○○少有往來，對於辛○○之財產、負債狀況均
    不清楚，亦不適於擔任被繼承人之遺產管理人（見卷第九一至九三頁）；至於被
    繼承人之子女即繼承人庚○○目前無業，繼承人丑○○、己○○則分別為高中畢
    業、大學畢業，丑○○為保險業務員，己○○則曾於補習班兼課，目前仍就讀研
    究所，然其均已拋棄繼承，並無意願擔任被繼承人之遺產管理人（見卷第七九頁
    ），顯難期待渠等能善盡管理被繼承人遺產之職務，亦不適於選任渠等為被繼承
    人之遺產管理人。
　(二)又「納稅義務人死亡，遺有財產者，其依法應繳納之稅捐，應由遺囑執行人、繼
　　承人、受遺贈人或遺產管理人，依法按稅捐受清償之順序，繳清稅捐後，始得分
　　割遺產或交付遺贈」、「遺囑執行人、受遺贈人或遺產管理人，違反前項規定者
　　，應就未清繳之稅捐，負繳納義務」，稅捐稽徵法第十四條第一、二項亦有明定
　　，既本件繼承人均已拋棄繼承，即謂渠等均無意擔負被繼承人遺留之任何財產或
　　債務，若又指定已拋棄繼承權之繼承人擔任遺產管理人，其即有面臨將來須負擔
　　被繼承人稅捐債務之虞，卻又未能獲得繼承財產之利益，顯然與拋棄繼承制度設
　　立之本旨有違，自不適宜指定各該已為拋棄繼承之繼承人擔任本件遺產管理人。
  (三)按遺產管理事件具有公益性質，依民法第一千一百八十五條之規定，無人繼承之
    遺產，於清償債權、交付遺贈物後，如有賸餘歸屬國庫，從而無人繼承之遺產若
    有賸餘，終歸國家所取得，反觀不論遺產有無賸餘，均與已拋棄繼承之人無涉，
    是職司國有財產管理之機關擔任該等遺產之遺產管理之人自屬適宜，而不應將此
    責任推由已與遺產無涉之拋棄繼承人負擔。而被繼承人辛○○之遺產，於遺產管
    理人完成清償債權並交付遺贈物等清算程序前，是否有賸餘，尚無從知悉，又縱
    無賸餘，惟因被繼承人辛○○遺有不動產，遺產管理人墊付之管理費用及報酬，
    於遺產處分時仍可優先分配歸墊，故由國有財產管理機關擔任被繼承人辛○○之
    遺產管理人，國庫亦不致因墊付費用而受損害，況國有財產管理機關與被繼承人
    間無利害關係，就遺產管理之有關法律程序亦相當熟悉，具有相當之專業能力足
    以勝任管理職務，由其擔任遺產管理人，既不致對其造成過重之負擔，且可使被
    繼承人辛○○之遺產儘速分配確定，顯較其他無繼承意願而拋棄繼承之人為適當
    。又拋棄繼承既屬民法賦予繼承人之權利，本件繼承人均已拋棄繼承，其與被繼
    承人之遺產即已無關聯，如再選任其為遺產管理人，命其管理被繼承人之遺產，
    顯失拋棄繼承之實益。因此，本院認被繼承人辛○○之遺產既係在高雄市境內，
    自宜指定財政部國有財產局台灣南區辦事處為被繼承人辛○○之遺產管理人。
四、依民法第一千一百五十條，裁定如主文。
中　　　華　　　民　　　國　　九十四　　年　　　二　　　月　　　十四　　日
                              臺灣高雄地方法院家事法庭
                                          法　　　官　賴文姍
右為正本係照原本作成。
如對本裁定抗告須於裁定送達後十日內向本院提出抗告狀。
中　　　華　　　民　　　國　　九十四　　年　　　二　　　月　　　十四　　日
                                          法院書記官　黃國忠
